臺灣花蓮地方法院刑事判決　　　　　　　　　　　　　　九十二年度自字第三六號
　　自　訴　人　庚○○
　　代　理　人　戊○○律師
　　被　　　告　己○○
　　被　　　告　丁○○
右列被告因誹謗等案件，經自訴人提起自訴，本院判決如左：
    主  文
丁○○意圖他人受刑事或懲戒處分，向該管公務員誣告，處有期徒刑貳月，緩刑貳年
。被訴誹謗罪部分無罪。
己○○無罪。
    事  實
一、丁○○與己○○、庚○○在民國九十二年間均任教於花蓮縣壽豐鄉水璉國中，丁○○明知花蓮縣立水璉國中輔導室圖書雜誌文具借閱登記簿第三頁第二欄記載「
    借閱者庚○○」、「圖書雜誌文具名稱健康性格習慣量表五份及手冊」下方「歸
    還時輔導室簽收」欄上「儀瑾」二字為其本人所簽，竟然在九十二年六月二十五
    日偕同當時之校長乙○○以及己○○老師前往花蓮縣警察局吉安分局水璉派出所
    申告庚○○老師涉嫌偽造文書，並於二次接受警員詢問時，均一再指稱庚○○並
    沒有將所借用的量表以及手冊歸還，而登記簿上之儀瑾二字並非其所簽，而誣告
    庚○○涉嫌偽造文書及侵占罪。
二、案經自訴人提起自訴。
    理  由
甲、被告丁○○有罪部分：
一、訊據被告否認有何誣告之犯行，經查：
（一）花蓮縣立水璉國中輔導室圖書雜誌文具借閱登記簿第三頁第二欄記載「借閱者
      庚○○」、「圖書雜誌文具名稱健康性格習慣量表五份及手冊」下方「歸還時
      輔導室簽收」欄上確實有「儀瑾」二字之簽名，有該登記簿附卷可證。該簽名
      經送法務部調查局鑑定，認為與該登記簿上其他欄位上以及水璉國中教室日誌
      上「儀瑾」之簽名特徵均相同，有該鑑定書附卷可稽（本院卷第一六一頁），
      而在核對登記簿上「儀瑾」二字與其他欄位之「儀瑾」筆跡，其中「儀」字之
      「人」字部，下半段均呈現蛇行而於尾端往上鉤寫，「義」字則以簡體方式書
      寫，其中「又」形下半部，以八字形方式寫成，另外「瑾」字之「王」字部，
      以一筆畫類似結繩方式寫成，尾端則往上鉤，然後連結到「堇」部，無論在運
      筆、筆勢均屬相同，可堪認定系爭借閱登記簿上「儀瑾」二字確實為被告丁○○所書寫。
（二）被告確實在九十二年六月二十五日偕同當時水璉國中之校長乙○○以及己○○
      一同前往花蓮縣警察局吉安分局水璉派出所申告庚○○老師涉嫌偽造文書，除
      經被告自白確實曾經前往派出所製作筆錄之外，證人黃錦煌以及己○○均陳稱
      確實有前往派出所製作筆錄，並有告訴案件申請書附卷可參（本院卷第一二七
      頁），而在申請書上也明確記載案別為偽造文書及侵占，在案由簡要也記載「
      庚○○老師借閱至今未歸還，復又偽造輔導室內管理老師丁○○之簽名，涉嫌
      侵占公物及偽造文書，請求警方偵辦」，告訴人則載為水璉國中丁○○，被告
      記載為庚○○，該申請書雖然並未經過被告簽名，但是被告既然偕同校長等人
      前往派出所報案，除非被告將該等事實告知承辦之警員，警員當無從得知水璉
      國中校內所發生之事情，更不可能得知被告以及庚○○之年籍，顯見申請書上
  所記載之事項，均應為被告向承辦之警員所陳報，則被告將該等事實告知具有
      偵查犯罪職權之警員，並接受製作筆錄（本院卷第一○四頁以下），則犯罪偵
      查程序即已啟動，難謂被告無請求追訴犯罪之意思。更且被告除在第一次製作
      警詢筆錄之外，並且經過花蓮縣警察局吉安分局以通知書通知到警局製作筆錄
      ，在通知書（本院卷第一二九頁）上更明確記載調查侵占、偽造文書案。更可
      見被告確實有向警員申告犯罪之意。
（三）被告於二次接受警員訊問時，均一再指稱借閱登記簿上系爭之簽名係遭人偽簽
      ，有筆錄附卷（本院卷第一○四頁背面、第一一三頁）可證，雖然被告在警詢
      中並沒有指稱係庚○○偽造簽名，但是在警詢筆錄中，被告均一再指稱借閱登
      記簿上所記載之物品係庚○○所借用，而迄至案發時，均未將借用之物品歸還
      ，但是登記簿上卻遭人偽造被告簽名簽收之字跡，則被告於警詢中之陳述堪可
      認為係指述庚○○偽造文書。而且證人即當時的校長乙○○（本院卷第三二三
      頁）、教師丙○○（本院卷第三一○頁）、主任甲○○（本院九十三年五月七
      日筆錄第三頁）等人對於借閱登記簿上所記載之物品有無歸還一事，均證稱當
      時在學校九十二年五月二十一日導師會議上己○○確實有報告有人借閱該等物
      品並未歸還，而當時在學校內只有從事學生輔導的庚○○有可能借用該等物品
      ，學校在會議後並且成立調查小組，調查物品有無歸還以及借閱登記簿上簽名
      是否遭到偽造等事項。則從證人之證言觀之，被告丁○○所指述偽造文書之人
      當係指庚○○無誤。
（四）證人乙○○雖然證稱當時到派出所報案是他的決定（本院卷第三二六頁），並
      證稱當時決定送警局調查，是因為調查小組經過詢問當事人的意見之後，決定
      要鑑定筆跡，而庚○○雖然提供若干民間鑑定機構，但因為公信力不足，因此
      再徵詢司法機關之友人後，乃決定要請公權力機關鑑定筆跡（本院卷第三二七
      頁），核與證人甲○○證述之情節相符（本院九十三年五月七日筆錄第六頁）
      。然而當時在派出所製作筆錄以及申告庚○○涉嫌偽造文書者均為被告以及己○○，乙○○並未出面製作任何筆錄，也並未由學校出具公文要求警察局或是
      法務部調查局協助鑑定筆跡真偽，反而是由被告前往具有調查犯罪職權之派出
      所申告並製作筆錄，已如前述，因此證人之證詞並不足資為被告有利之證據。
    綜據上述，被告丁○○既然明知借閱登記簿上之簽名為其本人所簽，卻仍然到犯
    罪偵查機關之警局申告庚○○涉嫌偽造文書，其誣告之犯罪事實，可堪認定，應
    予依法論科。
二、核被告所為，係犯刑法第一百六十九條第一項之誣告罪。爰審酌被告本案之誣告
    犯行對於庚○○之名譽有所傷害，且因為本案導致水璉國中校內必須花費大批人
    力精神處理，而無法專心於校務之推動，但是念及被告年紀尚輕，對於法律程序
    容有未盡瞭解之處，涉犯本案並非出於搆陷之惡意，且目前仍然擔任教師職務以
    及其他犯罪之動機、目的、手段，犯罪時所受之刺激及其品性、生活狀況、智識
    程度、犯罪所生之損害，及犯罪後態度等一情狀量處如主文所示之刑。查被告前
    未曾受有期徒刑以上刑之宣告，有台灣花蓮地方法院檢察署刑案資料查註紀錄表
    一紙附卷可稽，其犯罪後已深知悔悟，本院認其經此教訓後，當知警惕，應無再
    犯之虞，因認其所宣告之刑，以暫不執行為適當，併予宣告緩刑，以勵來茲而啟
    自新。
乙、己○○無罪及丁○○誹謗罪無罪部分：
一、自訴意旨以：丁○○與己○○、庚○○在民國九十二年間均任教於花蓮縣壽豐鄉
    水璉國中，丁○○及己○○均明知花蓮縣立水璉國中輔導室圖書雜誌文具借閱登
    記簿第三頁第二欄記載「借閱者庚○○」、「圖書雜誌文具名稱健康性格習慣量
    表五份及手冊」下方「歸還時輔導室簽收」欄上「儀瑾」二字為丁○○所簽，竟
    然在九十二年五月二十一日水璉國中的導師會議上指稱該簽名是庚○○所偽造，
    而毀損庚○○的名譽。己○○事後又在九十二年六月二十五日偕同當時之校長乙○○以及丁○○前往花蓮縣警察局吉安分局水璉派出所申告庚○○老師涉嫌偽造
    文書，並於二次接受警員詢問時，均一再指稱庚○○並沒有將所借用的量表以及
    手冊歸還，而登記簿上之儀瑾二字並非丁○○所簽，誣告庚○○涉嫌偽造文書。
二、經查：
（一）按刑法第三百十條之誹謗罪係以「意圖散布於眾，而指摘或傳述足以毀損他人
      名譽之事者」為要件，因此必須行為人有將所傳述毀損他人名譽之事散布於眾
      之意圖方構成本罪，如果只是私人聊天或者是應他人之詢問而加以回答，並沒
      有進一步地將該事實散布於眾的意圖，自無構成該罪之可言。本案被告丁○○
      雖然明知借閱登記簿上系爭之簽名為其本人所簽，已如前述，但是丁○○在九
      十二年五月二十一日的導師會議上並沒有發言，業據證人乙○○、黃隆邦證述
      無誤（本院卷第三二六頁、本院九十三年五月七筆錄第四頁），則被告丁○○
      僅僅是應被告己○○之詢問時加以回答稱該簽名並非其本人筆跡，揆諸前揭說
      明，被告之行為即與刑法第三百十條第一項之誹謗罪構成要件不合，自應就丁○○被訴誹謗罪部分為無罪之判決。
（二）次按刑法第三百一十條第三項規定「對於所誹謗之事，能證明其為真實者，不
      罰。」，而「刑法第三百十條第三項前段之規定，非謂行為人必須自行證明其
      言論內容確屬真實，始能免於刑責。行為人雖不能自行證明其言論內容之真實
      性，但依其所提之證據資料，足認行為人有相當理由確信其為真實者，即不能
      論以誹謗罪，亦不得以此項規定而免除檢察官或自訴人於訴訟程序中，依法應
      負行為人故意毀損他人名譽之舉證責任，或法院發現其為真實之義務甚明。」
      最高法院著有九十年度台非字第一五五號判決可資參照，因此只有行為人對於
      所傳述之事實，經過相當的查證，並且足以認定並非出於惡意地使用所查證得
      到的資料以毀損他人名譽，即應認為屬於刑法第三百十條第三項所規定不罰之
      行為。
（三）被告己○○確實曾經在九十二年五月二十一日的導師會議上指述借閱登記簿上
      之系爭簽名係他人所偽簽，業經被告己○○所自白，核與證人即當時也出席會
      議的乙○○、甲○○、辛○○、丙○○所證述之情節相符（本院卷第三二四頁
      、九十三年五月七日筆錄第三頁、三二○頁、三○九頁），足證被告己○○當
      時確實有在眾多之場合中陳述該項事實。雖然己○○在當時的場合中並沒有特
      別指明係庚○○偽造文書，但是依照當時所陳述之內容以及學校當時可能借閱
      該等物品之人均指向庚○○，因此足證被告己○○確實有在導師會議上指述庚○○有偽造文書。
（四）但是被告己○○在導師會議提到庚○○涉嫌偽造文書之前，被告己○○確實有
      查閱過借閱登記簿，並且向丁○○求證該筆跡是否為其所親筆寫下，而丁○○
      向被告己○○陳稱並沒有收到歸還的物品，登記簿上的字跡也不是她的，業據
      丁○○於審理中確認無誤（本院九十三年五月七日筆錄第十頁以下），而被告
      己○○並非筆跡專業鑑定人士，自無從僅以登記簿上之筆跡即行判定系爭筆跡
      確實是丁○○所親筆寫下，則被告在導師會議發言之前，已經謹慎地調閱登記
      簿，並且向管理的丁○○確認筆跡之真偽，並獲告知該筆跡並非丁○○之筆跡
      ，堪認被告當時之發言確實有相當理由確信其為真實者。
（五）再者，在導師會議上，由於被告己○○與庚○○有所爭執，當時主持會議之校
      長乙○○裁示成立調查小組對於筆跡部分進行比對並且查證物品是否已經歸還
      ，其中參加調查小組的成員丙○○認為筆跡十分相近（本院卷第三一八頁），
      然而另外一位成員甲○○卻認為筆跡不大相同（本院九十三年五月七日筆錄第
      三頁），最後調查小組由於無法做成決定，雙方簽署切結書，同意將筆跡送請
      鑑定，有該切結書附卷可證，益證當時被告就所陳述之事實並非被告惡意誹謗
      。
（六）被告己○○雖然在九十二年六月二十五日陪同陳儀僅前往派出所報案，並且製
      作筆錄，但是被告己○○就庚○○涉嫌偽造文書之陳述，如前所述，並非出於
      被告己○○之虛構，而且其前往派出所報案也是遵循雙方所簽訂切結書之記載
      ，難以認為被告己○○之行為與刑法第一百六十九條第一項之誣告罪構成要件
      相當。
    縱據上述，被告陳儀僅就被訴誹謗罪部分，其行為與該罪之構成要件不合。被告
    己○○就被訴誹謗罪部分，其行為乃屬法律上所規定不罰之行為，而誣告罪部分
    則與構成要件不合，自均應為被告二人此部分為無罪之諭知。
丙、據上論斷，應依刑事訴訟法第二百九十九條第一項、第三百零一條第一項、刑法
    第一百六十九條第一項、第七十四條第一款判決如主文。
中      華      民      國    九十三    年      五      月    二十一    日
                              臺灣花蓮地方法院刑事第一庭
                                  審判長法官  賴  淳  良
                                        法官  余  明  賢
                                        法官  俞  秀  美
右正本證明與原本無異。
如對本判決不服，應於送達後十日內，向本院提出上訴狀。（應抄附繕本）
                                  法院書記官
中      華      民      國    九十三    年      五      月    二十一    日
附錄本判決論罪之法律條文：
刑法第一百六十九條第一項：
意圖他人受刑事或懲戒處分，向該管公務員誣告者，處七年以下有期徒刑。
